臺灣彰化地方法院民事判決　　　　　　　95年度重訴字第58號
　　原　　　告　辰○○
　　　　　　　　　　　　　　號.
　　訴訟代理人　朱坤棋律師
　　被　　　告　己○○
 　　 　　　　　癸○○
　　　　　　　　壬○○
　　　　　　　　　　　　　　9.
　　　　　　　　丑○○
　　　　　　　　　　　　　　3.
　　上　一　人
　　訴訟代理人　吳鴻昌律師
　　被　　　告　寅○○
　　　　　　　　子○○
　　　　　　　　巳○○
　　　　　　　　未○○
　　　　　　　　　　　　　　7.
　　　　　　　　午○○
　　　　　　　　申　○
　　　　　　　　　　　　　　1.
　　　　　　　　丙○○○
　　　　　　　　　　　　　　號.
　　　　　　　　卯○○○
　　　　　　　　戊○○
　　　　　　　　　　　　　　0.
　　　　　　　　丁○○
　　　　　　　　　　　　　　0.
　　　　　　　　天○○
　　　　　　　　宇○○
　　　　　　　　辛○○
　　　　　　　　　　　　　　號.
　　　　　　　　庚○○
　　　　　　　　　　　　　　樓.
　　　　　　　　甲○○○
　　　　　　　　　　　　　　號.
　　　　　　　　乙○○○
　　　　　　　　羅森澤即羅嘉波之遺產管理人
　　　　　　　　　　　　　　號.
　　　　　　　　地○○
　　　　　　　　　　　　　　2.
　　　　　　　　戌○○
　　　　　　　　　　　　　　號.
　　　　　　　　亥○○
　　　　　　　　　　　　　　弄.
　　　　　　　　酉○○
上列當事人間請求分割共有物事件，業經本院於民國九十六年三
月廿一日言詞辯論終結，茲判決如下：
    主      文
被告申○、午○○、未○○、巳○○應就其被繼承人蔡甲所遺坐
落彰化縣二水鄉○○段第八二三地號、面積一六一七一．四四平
方公尺土地、應有部分為八六四分之三二之土地公同共有權辦理
繼承登記。
兩造共有前項土地應予分割，如附圖二案所示編號甲部分面積一
五五七二．五平方公尺、分歸原告與被告酉○○取得，並按原應
有部分比例保持共有；乙部分面積五九八．九四平方公尺，分歸
被告己○○、癸○○、壬○○、丑○○、寅○○、子○○、巳○○、未○○、午○○、申○、丙○○○、卯○○○、戊○○、丁○○、天○○、宇○○、辛○○、庚○○、甲○○○、乙○○○
、羅嘉波之遺產（由羅森澤管理）、地○○、戌○○、亥○○公
同共有取得。
訴訟費用由兩造按附表所示比例負擔。
    事實及理由
甲、程序方面
一、追加聲明：共有人蔡甲已於民國（下同）九十二年十一月廿
    九日死亡，原告於九十五年七月廿一日具狀追加聲明，請求
    判命其繼承人即被告申○、午○○、未○○、巳○○應就其
    被繼承人蔡甲所遺坐落彰化縣二水鄉○○段第八二三地號、
    面積一六一七一．四四平方公尺土地、應有部分為八六四分
    之三二之土地公同共有權辦理繼承登記，核不甚妨礙被告之
    防禦及訴訟之終結，合於民事訴訟法第二百五十五條第一項
    第七款規定，應予准許。
二、本件被告均受合法通知，除被告丑○○遵期到場外，其餘被
    告均無正當理由未於最後言詞辯論期日到場，核無民事訴訟
    法第三百八十六條各款所列情形，爰依原告之聲請，由其一
    造辯論而為判決。
乙、實體方面
一、原告主張：（一）坐落彰化縣二水鄉○○段八二三地號、地
    目雜、面積一六一七一‧四四平方公尺土地（以下簡稱系爭
    土地），為兩造所共有，原告及被告酉○○之應有部分均為
    五十四分之二十六，其餘被告則公同共有應有部分八六四分
    之三二，兩造就系爭土地未訂立不分割之特約，依物之使用
    目的亦無不得分割之限制，惟無法協議為分割，故原告爰依
    民法第八百二十四條規定，請求原物分割，並按如彰化縣田
    中地政事務所複丈日期九十五年八月十七日複丈成果圖即附
    圖一（以下簡稱附圖一案）所示方案分割，以利於系爭土地
    之開發運用。又其中被告申○、未○○、午○○、巳○○於
    其被繼承人蔡甲死亡後，迄未就蔡甲所遺系爭土地應有部分
    八六四分之三二之公同共有權，辦理繼承登記，爰併予請求
    該四名被告辦理登記等語。並聲明：(一)被告申○、午○○、
　  未○○、巳○○應就其被繼承人蔡甲所遺坐落彰化縣二水鄉
    ○○段第八二三地號、面積一六一七一．四四平方公尺土地
    、應有部分為八六四分之三二之土地公同共有權辦理繼承登
    記。(二)兩造共有系爭土地應予分割，如附圖二案所示編號甲
    部分面積一如附圖一案所示編號Ａ部分面積一五五七二．五
    平方公尺、分歸原告與被告酉○○取得，並按原應有部分比
    例保持共有；Ｂ部分面積五九八．九四平方公尺，分歸被告
    己○○、癸○○、壬○○、丑○○、寅○○、子○○、巳○○、未○○、午○○、申○、丙○○○、卯○○○、戊○○
    、丁○○、天○○、宇○○、辛○○、庚○○、甲○○○、
    乙○○○、羅嘉波之遺產（由羅森澤管理）、地○○、戌○○、亥○○公同共有取得。
二、被告方面：
（一）被告丑○○則稱：同意分割，但不同意依原告所提方案分
      割，因該方案分歸被告等人公同共有取得之土地，其地形
      前後兩端寬大，而中間部分則略為凹陷，不甚方正，將導
      致無法建築，故請求依伊所提如田中地政事務所複丈日期
      九十六年三月七日複丈成果圖即附圖二（以下簡稱附圖二
      案）分割等語。
（二）被告壬○○雖未於最後言詞辯論期日到場，惟據其前陳稱
      略以：同意分割，但不同意依原告方案分割等語。
（三）被告己○○、子○○、申○、寅○○、丁○○未於最後言
      詞辯論期日到場，其等具狀陳述略以：同意分割，但不同
      意依原告方案分割等語。
      並均聲明：請依法判決。
（四）被告酉○○、癸○○、未○○、午○○、巳○○、庚○○
      、卯○○○、辛○○、宇○○、天○○、地○○、羅森澤
      即羅嘉波之遺產管理人、亥○○、戌○○、戊○○、乙○○○、甲○○○、丙○○○部分：未於言詞辯論期日到場
      ，亦未提出書狀作任何聲明或陳述
三、得心證之理由：
（一）按各共有人，得隨時請求分割共有物。又共有物之分割方
      法，不能協議決定者，法院得因任何共有人之聲請，命以
      原物分配於各共有人。民法第八百二十三條第一項及第八
      百二十四條第二項第一款分別定有明文。本件原告主張系
      爭土地為兩造所共有，兩造之應有部分如上述，而兩造間
      就系爭土地並未訂有不分割之特約，依物之使用目的亦無
      不能分割之情形，原告屢次請求被告協議分割，均未獲置
      理之事實，已據其提出土地登記謄本一件及地籍圖謄本一
      件各在卷為憑，核相符，亦為被告不爭執，是原告之主張
      自堪信為真實。從而原告基於系爭土地共有人之共有物分
      割請求權訴請裁判分割，依首揭法條規定，核無不合，應
      予准許。
（二）按因繼承、強制執行、公用徵收或法院之判決，於登記前
      已取得不動產物權者，非經登記，不得處分其物權，民法
      第七百五十九條定有明文，又分割共有物性質上為處分行
      為，上訴人於訴訟中，併請求辦理繼承登記，不但符合訴
      訟經濟原則，於法之旨趣亦無違（最高法院六十九年台上
      字第一０一二號判例參照）。本件原告主張系爭土地之共
      人蔡甲已於九十二年十一月廿九日死亡，被告申○、未○○、午○○、巳○○為其繼承人乙節，業據提出戶籍謄本
      可稽，從而，原告於系爭土地分割之處分行為前，請求該
      四名被告一併辦理繼承登記，依前開法條規定，核無不合
      ，應予准許，爰判決如主文第一項所示。
（三）查系爭土地為特定農業區丁種建築用地，地勢平坦，地形
      不規則，土地東北面臨南通路，為出入孔道，其上除有外
      形破損之廢棄廠房三棟及活動式之貨櫃屋二座外，無其他
      地上物等情，業經本院依原告聲請囑託彰化縣田中地政事
      務所指派測量員會同兩造勘測系爭土地屬實，製有勘驗筆
      錄、現場略圖各在卷足按。本院審酌被告丑○○提出如附
      圖二之分割方案使各共有人分得土地臨路方便出入，且規
      劃分配予被告公同共有之土地，不僅地形方正，且臨路寬
      度達「彰化縣畸零地使用規則」所定丁種建築用地及工業
      區建築基地最小寬度七公尺之標準，符合建築規定，對被
      告亦屬有利，原告對該方案亦表示可予接受（詳九十六年
      三月廿一日言詞辯論筆錄），本院認為被告丑○○提出如
      附圖二所示之分割方案對兩造並無不利之情形，該分割方
      案應屬妥適，爰諭知系爭土地之分割方法如主文第二項所
      示。
（四）如附圖二所示方案編號乙之受分配人欄，其中「蔡甲」、
      「羅宗憲」、「羅怡婷」、「魏月美」四人姓名係屬贅載
      ，應予刪除；「羅森澤」應更正為「羅嘉波之遺產」，特
      此敘明。
四、負擔訴訟費用之依據：民事訴訟法第八十條之一。
中      華      民      國  九十六  年  四  月  四    日
                            民事第一庭  法官  簡燕子
以上正本係照原本作成。
如對本判決上訴，應於判決送達後二十日內向本院提出上訴狀。
中　　華　　民　　國　　96　　年　　4 　　月　　4 　　日
                                      書記官  林嘉賢
  附表：
┌──┬────────────┬─────────┐
│編號│        共有人          │    應負擔本件    │
│    │        姓  名          │  訴訟費用之比例  │
├──┼────────────┼─────────┤
│ 一 │癸○○、己○○、子○○、│                  │
│    │寅○○、丑○○、未○○、│                  │
│    │午○○、巳○○、庚○○、│                  │
│    │申○、卯○○○、辛○○、│    864分之32     │
│    │宇○○、天○○、地○○、│   （連帶負擔）   │
│    │壬○○、丁○○、戊○○、│                  │
│    │亥○○、戌○○、乙○○○│                  │
│    │、甲○○○、丙○○○、羅│                  │
│    │森澤即羅嘉波之遺產管理人│                  │
├──┼────────────┼─────────┤
│ 二 │辰○○                  │    54分之26      │
├──┼────────────┼─────────┤
│ 三 │酉○○                  │    54分之26      │
└──┴────────────┴─────────┘
